臺灣高等法院刑事判決            100年度選上更(二)字第6號
上  訴  人
即  被  告  陳朝龍
選任辯護人  李永然律師
            林雯澤律師
            黃三榮律師
上列上訴人因違反公務人員選舉罷免法案件，不服臺灣基隆地方
法院97年度選訴字第2號，中華民國97年9月26日第一審判決（起
訴案號：臺灣基隆地方法院檢察署97年度選偵字第2號、第5號）
，提起上訴，經本院判決後，由最高法院第二次發回更審，本院
判決如下
    主  文
原判決關於陳朝龍部分撤銷。
陳朝龍共同對於有投票權之人，交付賄賂，而約其投票權為一定
之行使，處有期徒刑參年貳月，褫奪公權肆年。扣案用以交付之
賄款共計新臺幣拾貳萬元均沒收，未扣案之賄款新臺幣拾貳萬元
（行求余林瑲及林健發、楊志德、許朝明返還之賄款部分）應與
胡長安連帶沒收之。
    事  實
一、陳朝龍係第6 屆之立法委員，亦為第7 屆立法委員選舉臺北
    縣（即改制後新北市）第12選區立法委員參選人（臺北縣第
    12選舉區包括汐止市、瑞芳鎮、平溪鄉、雙溪鄉、貢寮鄉、
    金山鄉及萬里鄉等7 鄉鎮市），胡長安（業經本院判決處有
    期徒刑2 年，褫奪公權3 年，緩刑4 年確定）則係改制前臺
    北縣瑞芳區瑞濱里里長兼里長聯誼會會長，亦為陳朝龍瑞芳
    競選總部之執行總幹事。緣陳朝龍之妻姚玉真曾於民國（下
    同）96年6 月20日，自其華南銀行內湖分行帳號0000000000
    00之帳戶內提領新臺幣（下同）60萬元現金，再於數日後透
    過不知情之余武瑞，以借款為由，在新北市○○區○○路3
    段27號余武瑞之住處交付60萬元予胡長安，供作胡長安助選
    事項花用。陳朝龍、胡長安為鞏固陳朝龍在新北市瑞芳地區
    之票源，使其在單一選區兩票制之激烈選情下能順利當選連
    任，先由胡長安於96年11月8 日、9 日晚上5 時許起，在新
    北市○○區○○路32之8 號中天海產樓，分2 次各支付11,6
    00元、11,400元，辦桌宴請新北市瑞芳區之里長周晉億、余
    坤城、謝榮壽、石智能、江李美女、王添來、蘇進益、黃光
    輝、陳子玉、吳顯煌、鄧麗華、曾素貞、許麗玲、黃金盛、
    王坤吉、周樹木、謝東隆、許朝明等人，以拉攏其等之關係
    ，席間胡長安則央請里長支持屬瑞芳地區出身之陳朝龍，陳
    朝龍亦到場向上開里長敬酒、拜票而尋求其等之支持。陳朝
    龍、胡長安2 人嗣後得知新北市瑞芳地區農會理事長林光明
    將於96年11月20日晚上6 時許，在新北市瑞芳區○○○○路
    106 巷190 號瑞慈宮舉辦娶媳婚宴，有多數里長已收到喜帖
    ，應會到場參加，2 人竟基於共同對有投票權人交付賄賂之
    犯意聯絡，遂由胡長安從姚玉真於96年6 月間透過余武瑞交
    付之60萬元當中提撥24萬元作為賄賂予數名里長之款項，每
    一里長之賄款為3 萬元，再由胡長安將現金3 萬元逐一裝在
    白色標準信封內，於96年11月20日晚上6 、7 時許，由胡長
    安帶至瑞慈宮內之婚宴會場內，胡長安見機以裝有3 萬元之
    白色信封袋1 個交予新北市瑞芳區龍潭里里長余林瑲，行求
    其於第7 屆立法委員投票日支持陳朝龍，許其投票權為一定
    之行使，惟余林瑲當場拒收上開款項（余林瑲所涉違反公職
    人員選舉罷免法案件，另經檢察官為不起訴處分），嗣又趁
    他人不注意之際，一一交付內裝有3 萬元之白色信封1 個予
    新北市瑞芳區上天里里長林瑞明、吉慶里里長林健發、龍鎮
    里里長林文義、光復里里長周晉億、猴硐里里長楊志德、基
    山里里長石智能、柑坪里里長許朝明等有投票權人（上開7
    人所涉違反公職人員選舉罷免法案件，業經檢察官為緩起訴
    處分），並拜託彼等於本屆立法委員投票日支持陳朝龍，陳
    朝龍除到場上台致詞拉票外，亦由胡長安及陳朝龍位於瑞芳
    服務處之助理林志輝（所涉違反公職人員選舉罷免法罪嫌，
    另經檢察官為不起訴處分）陪同逐桌敬酒，拜託收到3 萬元
    之里長支持其參選，以此方式對有投票權之人交付賄賂，以
    許其等投票權為一定之行使。林健發、楊志德收受該賄款後
    ，均因良心不安，分別於1 、2 日之後某時，在瑞芳區公所
    外，各將其等所收取之3 萬元返還予胡長安。而許朝明於同
    年月22日下午5 時許，得知陳朝龍、胡長安均會至中天海產
    樓參加伊所屬義消舉辦之餐宴，其為返還3 萬元之賄款，遂
    於同日下午6 、7 時餐宴即將結束之際，趁他人未予注意，
    在某包廂角落內，將所收取之3 萬元連同白色信封原封返還
    與陳朝龍，口頭上均未為任何表示，而陳朝龍收下後，僅小
    聲答稱「謝謝」，此外均無詢問其交付該3 萬元之原因為何
    ，知悉許朝明係返還胡長安先前所交付之賄款。嗣法務部調
    查局新北市調查站接獲檢舉報請臺灣基隆地方法院檢察署檢
    察官指揮新北市政府警察局瑞芳分局，於96年12月21日持臺
    灣基隆地方法院簽發之搜索票，搜索胡長安、林文義、周晉
    億、林健發、林瑞明、石智能、許朝明、楊志德等人住所而
    循線查獲，並扣得中天海產樓2007年11月份行事曆、96 年
    11月份訂餐單3 張、林光明娶媳婚宴喜幛2 幅、婚宴照片5
    張、禮簿10本、紅包袋9 個、林明智名片2 張、記事本1本
    、曾素貞2007年行事曆1 本、空白信封、收據3 張、筆記紙
    1 張、瑞芳鎮里長聯誼會收支簿、陳朝龍競選文宣帽、謝榮
    壽96年度行事曆、新北市瑞芳區鶴齡早健會會員名冊、聯絡
    資料1 份、文件資料1 份、96年12月21日保證金現金捆繩2
    條等物，並在林文義、周晉億、林瑞明、石智能住所分別扣
    得現金3 萬元，始知上情。
二、案經法務部調查局新北市調查站報請臺灣基隆地方法院檢察
    署指揮及臺北縣政府警察局瑞芳分局報請該署檢察官偵查起
    訴。
    理  由
壹、證據能力判斷
一、按「被告以外之人於審判外之言詞或書面陳述，除法律有規
    定者外，不得作為證據」，刑事訴訟法第159條第1項定有明
    文，此即學理上所稱「傳聞證據排除法則」。依上開法律規
    定，傳聞證據原則上固無證據能力，但如法律別有規定者，
    即例外認有證據能力。經查：上訴人即被告陳朝龍及其辯護
    人主張：證人許朝明、林瑞明、林健發、林文義、周晉億、
    楊志德、石智能、余林瑲、吳金雪、鄭嬋娟、楊心怡、胡長
    安、余武瑞、陳正義等於法務部調查局臺北縣調查站所為之
    陳述，屬傳聞證據，無證據能力。查上開證人等於法務部調
    查局新北市調查站所為之陳述，確屬被告以外之人於審判外
    之陳述，被告及其辯護人既爭執該等證人於調查站中所為陳
    述之證據能力，復查無該等證人於調查站之陳述有何傳聞例
    外規定可資適用，自均認無證據能力可言。
二、辯護人另主張：證人胡長安、余武瑞、許朝明於檢察官偵查
    時所為陳述，為審判外陳述，且未經被告為反對詰問，均無
    證據能力，又證人許朝明於偵查中之部分證述，乃係未經被
    告反對詰問之非真意供述（見後述理由二（六）部分說明）
    ，證人余武瑞於偵查中歷次就本件60萬元借款所為陳述前後
    並不一致，證人胡長安於偵查中證述關於「96年11月20日無
    以白色信封裝3 萬元交付許朝明」、「曾透過余武瑞向被告
    借款」乙事，均與證人胡長安於法院審理時所證不同，上開
    證述內容均屬「顯有不可信之情況」，亦無證據能力乙節（
    見本院更二卷二第481 至483 頁）。經查：
（一）按「被告以外之人於偵查中向檢察官所為之陳述，除顯有
      不可信之情況者外，得為證據」，刑事訴訟法第159條之1
      第2項定有明文，此當為首揭傳聞法則之例外。又被告以
      外之人於偵查中向檢察官所為之陳述，就本件被告而言，
      事實上難期有於檢察官偵查中行使反對詰問權之機會，是
      該等陳述應屬未經完足調查之證據，但非謂無證據能力。
      申言之，如於審理時使被告或其辯護人得針對該被告以外
      之人於偵查中向檢察官所為之陳述，有補足行使反對詰問
      權之機會，即非不容許該被告以外之人於偵查中向檢察官
      所為之陳述作為證據（最高法院95年度台上字第6675號判
      決意旨參照），又被告以外之人於偵查中向檢察官所為之
      陳述，除顯有不可信之情況者外，得為證據，刑事訴訟法
      第159條之1第2項定有明文。蓋現行法之檢察官仍有訊問
      被告、證人及鑑定人定人之權限，其應踐行之程序又多有
      保障被告或被害人之規定，證人、鑑定人於偵查中亦均須
      具結，就刑事訴訟而言，其司法屬性甚高；而檢察官於偵
      查程序取得之供述證據，其過程復尚能遵守法令之規定，
      是其訊問時之外部情況，積極上具有某程度之可信性，除
      消極上顯有不可信之情況者外，均得為證據。故主張其為
      不可信積極存在之一方，自應就此欠缺可信性外部保障之
      情形負舉證責任（最高法院98年度台上字第2904號判決意
      旨參照）。查證人胡長安、余武瑞、許朝明於偵查中向檢
      察官所為之證述，既經依法具結以擔保其係據實陳述者，
      ，檢察官亦無違反取供之情形，查無「顯有不可信之情況
      」，依刑事訴訟法第159條之1第2項規定，除顯有不可信
      之例外情況外，原則上為「法律規定得為證據」之傳聞例
      外，至被告於檢察官偵查中固未對該等證人詰問或與之對
      質，但依前開說明，此並非意指該證人於偵查中之證述即
      無證據能力，應僅係屬於未經完足調查之證據而已。嗣於
      原審及本院審理時，被告之辯護人業已針對證人於偵查中
      所為陳述，對該等證人分別行交互詰問，當已補足被告行
      使反對詰問權之機會，自不得再執被告未於偵查中對該等
      證人詰問或與之對質為辯。
（二）又按刑事訴訟法第159條之1第2項所規定：「被告以外之
      人於偵查中向檢察官所為之陳述，除顯有不可信之情況者
      外，得為證據。」其中所謂「顯有不可信之情況」之條件
      ，核指陳述當時之週遭客觀情況而言，亦即須陳述當時，
      週遭存有客觀顯有不可信之特別情況，於偵查中向檢察官
      所為之陳述，始欠缺證據能力（見最高法院98年度台上字
      第949號），亦即以被告以外之人在檢察官面前所為陳述
      之外部附隨之環境或條件比較判斷，故此法條對被告以外
      人於偵查中向檢察官所為之陳述所設非顯不可信之要件，
      應解為屬於證據能力之規定，而非陳述內容證明力之問題
      ，辯護人徒以證人余武瑞之偵訊內容有前後不一致之情形
      ，及證人胡長安於偵查中所為之陳述與原審所為證述之內
      容有所出入為由一節，核非屬證人陳述當時之週遭客觀情
      況，不能認係法條所謂「顯有不可信之情況」，是辯護人
      憑以主張前開證人於偵查之陳述無證據能力，洵屬無據。
三、又被告以外之人於審判外之言詞或書面陳述，除法律有規定
    者外，不得作為證據；又被告以外之人於審判外之陳述，雖
    不符刑事訴訟法第159條之1至第159條之4之規定，而經當事
    人於審判程序同意作為證據，法院審酌該言詞陳述或書面陳
    述作成時之情況，認為適當者，亦得為證據；另當事人、代
    理人或辯護人於法院調查證據時，知有第159條第1項不得為
    證據之情形，而未於言詞辯論終結前聲明異議者，視為有前
    項之同意，刑事訴訟法第159條第1項、第159條之5分別定
    有明文。查本案下列所引用之其餘供述證據，經本院依法踐
    行調查證據程式，檢察官、被告及其等辯護人均不爭執各該
    證據之證據能力（見本院卷一第50至57頁、第121至149頁）
    ，亦未於言詞辯論終結前聲明異議，本院審酌上開證據資料
    製作時之情況，尚無違法取得及證明力明顯過低之瑕疵，認
    以之作為證據應屬適當，依刑事訴訟法第159 條之5 規定均
    有證據能力。
四、本院下列所引用卷內之文書證據及物證，並無證據證明係公
    務員違背法定程序所取得，檢察官、被告、辯護人等於本院
    亦均未主張排除下列文書證據及物證之證據能力，且迄本院
    言詞辯論終結前均未表示異議，本院審酌前揭文書證據及物
    證並非公務員違背法定程序所取得，亦無刑事訴訟法第159
    條之4顯有不可信之情況，故下列文書及物證應均有證據能
    力。
貳、實體部分
一、訊據被告陳朝龍固坦承伊為第7 屆立法委員選舉新北市第12
    選區立法委員參選人，胡長安為伊瑞芳競選總部執行總幹事
    ，應胡長安邀請出席前揭中天海產樓舉辦之里長餐會，及於
    新北市瑞芳地區農會理事長林光明舉辦之上開喜宴現場到場
    拜票，並於96年11月22日在中天海產樓參與宴席時，當場收
    下許朝明交付一個白色標準信封袋所裝之三萬元等情，惟矢
    口否認有違反公職人員選舉罷免法第99條第1 項之投票行賄
    罪犯行，辯稱：其沒有交付金錢給胡長安，而其妻交付60
    萬元予胡長安只是單純借貸關係，亦無拜託胡長安行賄各該
    里長，當時只是參加林光明之喜宴，胡長安有陪同其逐桌敬
    酒，其也有上台致詞，是應主持人之邀請，而在台上也有拜
    託尋求支持，敬完酒後即趕回汐止，也沒有再回坐用餐，隔
    了1 、2 天後，許朝明有給其3 萬元，是用白色信封裝著，
    當時以為是許朝明要贊助其之政治獻金，其收下此3 萬元後
    ，即於11月24日汐止總部成立時將錢交給潘士正，並向其表
    示是許朝明所贊助之政治獻金云云。
二、經查：
（一）被告陳朝龍係第7 屆立法委員選舉新北市第12選區立法委
      員參選人，而同案被告胡長安係新北市瑞芳區瑞濱里里長
      兼里長聯誼會會長，亦為陳朝龍瑞芳競選總部之執行總幹
      事，另證人余林瑲、林瑞明、林健發、林文義、周晉億、
      楊志德、石智能、許朝明分別為新北市瑞芳區龍潭里、上
      天里、吉慶里、龍鎮里、光復里、猴硐里、基山里、柑坪
      里里長，並均為該屆立法委員第12選區具有投票權之人等
      情，業據證人即同案被告胡長安、證人余林瑲、林瑞明、
      林健發、林文義、周晉億、楊志德、石智能、許朝明於偵
      審時陳述在卷，且為被告所不爭執，此部分事實堪予認定
      。
（二）又證人即共同被告胡長安對於其如何於前揭時地行賄各該
      里長而約其為投票權一定行使之犯行，迭於偵查、原審審
      理及本院前審審理時供述、證述在卷，核與證人許朝明於
      偵查及原審審理時證稱：胡長安交信封給伊時，有表示要
      伊支持陳朝龍，胡長安沒有要伊如何運用這3 萬元等語（
      見96年度選他字卷（一）第243 頁、原審卷（一）第154
      頁）；證人林瑞明於偵查及原審審理時證述：胡長安將白
      色信封袋直接塞到伊口袋外裡，並跟說：「拜託，支持一
      下在地的」，大家都了解是要支持陳朝龍，伊沒有參加陳
      朝龍的競選活動等語（見96年度選他字卷（一）第92頁、
      原審卷第128 頁）；證人林健發於偵查及原審審理時證稱
      ：胡長安平時如果是公事、文件，都會請里幹事拿給伊，
      或者直接在公開場合交給伊，並不會刻意避開眾人私下交
      給伊任何文件或金錢，雖然給信封時胡長安沒有說任何話
      ，但是現在是選舉期間，伊直覺是錢，伊拿到3 萬元後，
      沒有幫陳朝龍做任何事，亦無幫忙造勢或動員等語（見96
      年度選他字卷（一）第101 頁、第101 頁反面、原審卷第
      129 頁、第130 頁）；證人林文義於偵查及原審審理時證
      稱：伊走到柱子旁邊後，胡長安給伊一個白色標準信封袋
      ，同時表示「幫忙一下」等語，因為之前就知道胡長安是
      幫陳朝龍競選，所以知道胡長安是要伊支持陳朝龍，這3
      萬元是胡長安要伊支持陳朝龍並幫陳朝龍拉票之代價，該
      3 萬元現金現已全數花完，拿到錢之後亦無幫忙陳朝龍做
      什麼事等語（見96年度選他字卷（一）第79頁、79頁反面
      、原審卷第133 頁、第134 頁）；證人周晉億於偵查中證
      述：胡長安將白色信封袋塞到伊外套口袋內時什麼都沒說
      ，該筆3 萬元已經花用完，因為胡長安之前都是支持陳朝
      龍，所以知道這是胡長安要伊支持陳朝龍之賄款，伊拿到
      該筆3 萬元之後，只有在96年12月9 日參加陳朝龍於瑞芳
      火車站前競選總部成立大會，胡長安並沒有要伊幫忙動員
      ，最多只有說有活動時要伊多帶幾位朋友參加等語（見96
      年度選他字卷（一）第62頁、第63頁）；證人楊志德於偵
      查及原審審理時證稱：胡長安拿錢給伊時，就知道是錢，
      伊知道胡長安要賄選，並且拒絕他，但因胡長安把錢推來
      推去不好看，所以隔幾天後才還給胡長安，伊與胡長安之
      前聊天時，胡長安就提到他支持陳朝龍，胡長安拿錢時沒
      有要求我要動員等語（96年度選他字卷（一）第129 頁、
      原審卷第144 頁）；證人石智能於偵查及原審審理時證實
      ：胡長安給伊一個白色信封，並表示要拜託伊等支持陳朝
      龍，拜託時沒有約定要做何事，也沒有要伊幫忙動員等語
      （見96年度選他字卷（一）第110 頁、第110 頁反面、原
      審卷第148 頁、第149 頁）；證人余林瑲於偵查中證稱：
      喜宴坐下來後，胡長安突然走到伊位置旁邊，直接從桌下
      塞到東西至伊手上，他當時說「你看就知道了」，胡長安
      雖然沒有講這筆錢是給伊個人或要伊轉發出去，但是伊想
      是要給自己等語（見96年度選他字第243 號卷（一）第70
      頁）。據此可知，證人胡長安於林光明娶媳宴會中，確實
      有將裝有3 萬元之白色信封交付予余林瑲、許朝明、林瑞
      明、林健發、林文義、周晉億、楊志德、石智能等里長，
      並要求上開里長於選舉中支持被告陳朝龍等情無疑。而共
      同被告胡長安被訴違反公職人員罷免法第99條第1 項交付
      賄賂罪部分，經原審判處有期徒刑2 年，褫奪公權3 年，
      上訴本院後，經本院駁回其上訴，併予以宣告緩刑4 年確
      定等情，亦有原審判決、本院前審97年度選上訴字第31號
      判決及本院被告前案紀錄表各1 份在卷足憑。
（三）細譯上開證人之證述，雖共犯胡長安交付賄款予部分證人
      時未明確或直接告知於本次立法委員選舉時要投票予陳朝
      龍，然因上開證人均知悉胡長安於本次立法委員選舉支持
      陳朝龍，且胡長安於交付賄款之際已對該等證人表示「支
      持在地」、「幫忙一下」等語，顯係對有投票權之選民，
      許為相當之代價，對選民從事行求及交付賄賂之行為，促
      使選民許以投票予胡長安所支持之被告陳朝龍。參以上開
      證人並非投入被告陳朝龍競選行列之人，而共犯胡長安於
      交付金錢之前後亦無告知該筆錢係用何項事務上（如用於
      動員人力等選舉事務費），又系爭款項係於隱蔽之情形下
      交付，且上開證人均知被告胡長安當時係為陳朝龍助選、
      拉票等情，其中證人楊志德、林健發於收到款項後於隔日
      即將款項返還予胡長安，其他人亦大多不敢使用該筆款項
      ，堪認胡長安將裝有3 萬元白色信封交付上開里長時，確
      為要求上開里長等人於選舉中支持被告陳朝龍，且各該里
      長均知胡長安交付金錢之用意係為行賄，而無曲解為其他
      用途。至被告陳朝龍辯稱：證人林瑞明、許朝明、林健發
      、林文義、周晉億、楊志德、石智能等人曾於原審審理時
      表示收受胡長安交付之3 萬元應不致影響其等投票之意向
      云云，惟按投票行賄罪於行為人交付賄賂或其他不正利益
      時，交付之相對人對其交付之目的已然認識而予收受，其
      交付賄賂或其他不正利益之犯行即為成立，不以收受者確
      已承諾，或進而為一定投票權之行使為必要（最高法院92
      年度台上字第7048號判決意旨參照），從而，依我國目前
      社會大眾觀念、人民生活水準等角度觀之，現金3 萬元之
      數目非少，在客觀上仍足以動搖或影響一般人之投票意向
      ，且依前開說明，有投票權之人收受賄賂後有無依約定投
      票予該行賄之人，亦非足以影響本案犯罪之成立，是被告
      陳朝龍前開所辯，尚非可採。至於證人胡長安為上開行賄
      行為時，雖尚未正式擔任被告瑞芳競選總部之執行總幹事
      ，惟依上開證人所述可知，證人胡長安於本次立法委員選
      舉支持被告陳朝龍，並實際幫忙被告陳朝龍之競選活動，
      ，為上開行賄事實，自與其正式擔任競選總部執行總幹事
      時間先後、前次立法委員選舉支持他人等事項無涉。
（四）共同被告胡長安用以行賄上開證人所需之資金，並非胡長
      安所有，亦非胡長安向吳金雪借貸，而係他人所提供。
  １、證人即共同被告胡長安於96年間為前揭賄選行為前，即以
      其子胡延均之名義向新北市瑞芳地區農會（以下簡稱：瑞
      芳農會）貸款，以自己名義向新北市瑞芳區漁會（以下簡
      稱：瑞芳漁會）貸款，且其中向瑞芳農會之貸款自96 年
      10月2 日開始即無償還本息之紀錄，並於96年11月31日轉
      為催收帳戶，而向瑞芳漁會之貸款則於96年6 月29日後即
      未償還，並於96年7 月23日轉為催收帳戶等情，業據證人
      即共同被告胡長安供述在卷，復經證人即被告胡長安之妻
      鄭嬋娟證述屬實，並有瑞芳農會貸款資料與償還明細表、
      瑞芳漁會貸款申請書暨償還明細表等附卷可稽。另共同被
      告胡長安於偵查及於原審審理時亦自承：伊於96年年初之
      農曆過年前，有向瑞鋐遊覽車公司老闆陳秀義借款40 萬
      元，迄今仍未償還，向鎮長顏世雄借20萬元，亦未償還，
      另有向鎮公所員工游小姐借20萬元，是於96年農曆過年後
      沒多久向她所借；跟徐煌德借20萬元，已經借8 個月，到
      現在還沒還，向高天助借10萬元，是在96年5 月所借，也
      沒有償還，上開借得之錢，都是拿來償還之前向別人借貸
      之款項，作為週轉之用，另於95年向吳金雪所借之款項
      100 萬元，尚未完全償還，每個月尚須付1 萬元之利息，
      另於96年向吳金雪借80萬元等語（見96年度選他字第243
      號卷（二）第282 頁、第283 頁、原審院卷（一）第287
      頁）。由此可知共同被告胡長安於本件賄選行為前，經濟
      狀況已不佳，尚須靠借貸渡日，應無餘裕自己籌資替被告
      陳朝龍賄選，更不可能為替被告陳朝龍行賄，而向他人借
      貸作為行賄之資金，堪信證人胡長安用於本件賄選所需之
      資金，非其本人所有，亦非向他人借貸所得，而係他人所
      提供，應無疑義。
  ２、又證人即共同被告胡長安雖曾陳稱：其買票之資金來源係
      向吳金雪借得之80萬元云云，惟查，有關證人胡長安向證
      人吳金雪借款之細節，證人胡長安於偵查、原審前後證述
      之並不一致，已難遽信。
    證人胡長安於偵查中陳稱：伊交給里長之3萬元都是向吳
      金雪所借得，共現金80萬元，扣除不會拿的里長，80萬元
      絕對夠，向吳金雪借的80萬元中之30萬元是於96年7、8
      月間在瑞芳某處由吳金雪交付現金給伊，另外50萬元則是
      在96年8月間某日，由吳金雪交給伊朋友盧進來，過1、2
      天後伊再向盧進來拿取，吳金雪未直接把50萬元拿到伊住
      處，是因如果讓其妻知悉伊向女人借錢之事，夫妻間會引
      起糾紛，伊拿給每位里長之3萬元部分，只花費10幾萬元
      而已，剩下款項伊拿30萬元還給吳金雪，另外幫兒子胡延
      均請律師花6萬元、欠鄰居1、2萬元，共花費10幾萬元，
      在96年11月初在中天餐廳辦2場瑞芳里長聯誼會，花了2萬
      5千元，其他陸續花用掉。另外在95年間向吳金雪借100萬
      元尚未償還，每月付她1萬元之利息。伊向吳金雪借款80
      萬元，並沒有開票擔保，因為金額比較大，所以吳金雪是
      向別人借錢再借給伊，向吳金雪借30萬元時，係與吳金雪
      相約在瑞芳，由吳金雪於伊車上交付現金給伊等語（見96
      年度聲羈字第216號卷第7頁、第8頁；96年度選他字第243
      號卷(二)第153頁、第155頁、第283頁；97年度選偵字第2
      號卷(二)第67頁）。
    胡長安於原審審理時證稱：96年間跟吳金雪借了好幾次錢
      ，最後一次是96年7、8月借了30萬元，還了之後，差不多
      一個禮拜再跟她借50萬元，均沒有約定利息，借30萬元時
      並沒有提供擔保，後來應吳金雪之要求，才開女兒胡舒嵐
      的票給她，之後陸續還錢，票還在吳金雪那裡，借50  萬
      元時則無開票。伊向吳金雪借款時，都說要做工程、要賺
      錢，借30萬元時，是伊與吳金雪約在瑞芳街上，由伊及太
      太開車前去，借50萬元時，因為吳金雪說調到錢而在盧進
      來店內比較方便拿，且伊也放心盧進來，所以請盧進來代
      收吳金雪所借之50萬元，伊過1、2日才去盧進來早餐店內
      拿錢，借30萬元實際上用來軋票，軋了以沒幾天馬上又還
      給吳金雪，是分三次還，每次還10萬元，在支票屆期前就
      還，另外借來之50萬元是放在衣櫥裡，借錢後1、2個月內
      ，吳金雪不斷打電話向伊要錢，有時候打家用電話000000
      00，或打手機0000000000，目前欠她一筆50萬元，還有一
      筆100萬元，是自90幾年起陸續所借，鄭嬋娟知道伊借30
      萬元，但不知道50萬元是透過盧進來轉交等語（見原審卷
      (一)第276頁至第281頁、第284頁、第289頁）。
    是證人胡長安於偵查及原審審理時對於如何向吳金雪借款
      80萬元之細節，於偵查中先陳稱：向吳金雪借得之80萬元
      均未開立任何票據作為擔保，30萬元係借得80萬元之後，
      沒有使用而剩餘之款項，後來即返還予吳金雪，然於原審
      審理中卻改稱：借30萬元有開立其女兒胡舒嵐之支票作為
      擔保，且30萬元返還後才又向吳金雪借得50萬元，其前後
      所證已有不符之處。且依被告胡長安於偵查中所稱向吳金
      雪所借之80萬元尚有剩30萬元，若屬事實，惟如前述，被
      告胡長安當時負債甚多，若有剩餘，亦可先行償還其他小
      額債務，然其未為此途，竟長期置放家中伺機為被告陳朝
      龍進行賄選，實與常情不合，是被告胡長安所稱有於96年
      7、8月間向吳金雪借得80萬元云云，是否可信，非無疑問
      。況依本件之通訊監察譯文顯示，均無吳金雪向胡長安催
      討債務之通話內容，是證人胡長安所稱伊向吳金雪借款80
      萬元，且吳金雪不斷以電話討債乙情，亦無可採。
  ３、又證人吳金雪就證人胡長安有無向其借款80萬元乙節，前
      後多次證述出入甚大，且與事理相違背，亦不足採信。
    證人吳金雪於96年12月22日最初偵查時先否認有借款予胡
      長安一事，其證稱：很久以前在鎮公所時，曾借錢給胡長
      安過，借多少已忘了，但是胡長安已經償還，當時與胡長
      安還是同事，伊不知道胡長安為何要說向伊借80萬元，伊
      確實沒借錢給胡長安等語（見96年度選他字第243號卷(二
      ) 第86頁）。
    嗣於其後於偵查中，改口稱：96年7、8月夏天胡長安向伊
      借30萬元，是胡長安開車至伊位於瑞芳之娘家交付，相隔
      不超過1個月，又向伊借50萬元，伊是拿給阿進（即盧進
      來）再轉交，先前到地檢署證稱胡長安沒有向伊借錢，係
      因伊以為是詐騙集團，胡長安向伊借30萬元時，一開始沒
      有開票給伊，後來才補開1張面額30萬元發票人為胡舒嵐
      之支票，胡長安向伊借50萬元時沒有開票給伊，借給胡長
      安之30萬元是伊向何玉鳳標會款項所剩餘，50萬元則是伊
      以先生之名義向基隆一信貸款本來準備用來買房子，因胡
      長安說有急用，就先借給胡長安，胡長安所借這筆80萬元
      完全沒有償還，另外胡長安在年初所借之另外一筆20幾萬
      元借款也還沒還等語（見97年度選偵字第2號卷(二) 第61
      頁、第62頁）。衡情友人間相互借貸並非不合法之事，證
      人吳金雪若確有借款予胡長安，何以於檢察官初次訊問時
      堅詞否認，況檢察官偵訊證人之地點係在檢察署之偵查庭
      內，證人何會以誤認訊問者即檢察官係「詐騙集團」成員
      ，而不敢如實陳述，更與經驗法則不符，證人吳金雪上開
      說辭實難信憑採。
    再證人吳金雪於原審審理時又改變證詞，證述：96年8 月
      份共借胡長安80萬元，分兩次借，第1 次借胡長安30萬元
      ，該30萬元是標會的錢，後來是胡長安開車來瑞芳娘家附
      近拿錢，車上還有鄭嬋娟，伊是隔著車窗將錢交給胡長安
      ，第2 次借50萬元是經由瑞芳鎮東和里開早餐店之盧進來
      轉交，是伊在上午早餐店營業時開車到盧進來店外，由盧
      進來出來拿錢，胡長安2 次借錢都是說要軋票，2 次都有
      開胡舒嵐之支票作擔保，於第2 次借胡長安50萬元時，胡
      長安已還清第1 次借款30萬（分3 次還，每次10萬元），
      但伊將30萬元之支票還給胡長安，後來第2 次借50萬元時
      ，胡長安再開1 張20萬元胡舒嵐名義之支票，連同先前所
      開之30萬支票作為擔保，並提出房屋所權狀作為擔保，胡
      長安自3 、4 年前陸續向伊借1 百多萬元也都沒有還等語
      （見原審卷( 一) 第261 頁至263 頁），非但與前揭所證
      互有差異，更與被告胡長安上開所證亦不相同，已難採信
      。況依證人吳金雪所提出之互助會單資料所示（見原審卷
       (一) 第23 6頁），證人吳金雪得標之時間在96年9 月及
      10月間，與其稱因標會所得而於96年8 月借30萬元予被告
      胡長安之時間明顯不符；再依證人吳金雪提出其夫許開旭
      於基隆一信忠二路分社帳號0000000000000 號帳戶存摺（
      見原審卷( 一) 第246 頁以下），顯示該帳戶每月會自動
      扣息1 萬餘元，則吳金雪就其所述另外借予胡長安100 萬
      元之借款（與本案無關），每月尚有向胡長安收取1 萬元
      之利息，然在借貸本件80萬元時，竟願背負每月繳息萬餘
      元之成本，無息借款予被告胡長安，顯然有悖常理，益見
      其證述不足採信，更可徵共同被告胡長安買票之資金並非
      向證人吳金雪借貸所得。
  ４、再證人即被告胡長安之妻鄭嬋娟於偵查中固證稱：伊知道
      被告胡長安於96年8月初向吳金雪借得80萬元，胡長安有
      開80萬元支票給她，伊有看到，但是不知道開了幾張支票
      ，伊不知道胡長安如何使用這80萬元，也不知道這80萬元
      放在哪裡，胡舒嵐之支票從96年7、8月間開始跳票，就沒
      有再開支票，胡長安所借80萬元，其中30萬元是透過「小
      麗」轉交給胡長安，另外50萬元是透過盧進來交給胡長安
      ，是胡長安於96年7、8月間所述等語（見97年度選偵字第
      2號卷(一) 第277頁、第280頁）。惟查：
    證人鄭嬋娟於96年12月26日9 時22分許，共同被告胡長安
      經原審收押禁見後（胡長安於96年12月22日羈押），與「
      小麗」即證人陳禾蓁有下列通聯對話內容：「鄭嬋娟（下
      簡稱B ）：我跟律師講，我說阿雪（指吳金雪）先拿個30
      萬給你，再經過拿給胡長安，但你不要講那是賭博的。陳
      禾蓁（下簡稱A ）：好。B ：他說他也不曉得啊，阿雪他
      拿給我，我再拿給胡長安，律師打電話來說2 點半要開庭
      ，我也看不到，不用去啊。A ：問題你們那個到底是什麼
      事也搞不清楚。B ：昨天你沒來，要不我就講給你聽了。
      A ：今天我會過去。B ：律師要去開庭啊。A ：他也沒調
      我啊。B ：對啊，他會打給你啊，我也不知道你的正名，
      我是說小麗啊，阿進我知道叫盧進來，後來又拿個50萬，
      阿進經手嘛，他們一直說我們買票，哪有買票，現在是抓
      買票，他若是打給你，你就說30萬是阿雪拿給你，你再拿
      給胡長安的。A ：不知啦，買票？B ：哪有買票！A ：根
      本扯不上關係，是你們要給我錢，怎麼變成我給你們錢？
      A ：啊，這個電話，等一下，我打電話給你。」等情，有
      該通訊之監察作業報告表附卷可稽（見96年度監字第251
      號卷第77頁反面編號42），而檢察官於偵查中即針對上開
      通訊監察譯文內容，訊問證人鄭嬋娟，其仍證稱：「『小
      麗』有經手30萬元，『他會打給你』的『他』是指律師，
      我告訴廖穎愷律師『小麗』的電話」等語（見97年度選偵
      字第2號 卷( 一) 第312 頁）。其後於審判中再改稱：96
      年7 、8 月間伊與胡長安開車到瑞芳鎮○○路上向吳金雪
      借30萬元，因為伊玩臺指期貨欠「小麗」30萬元，告知胡
      長安此事，所以胡長安幫忙借款30萬元還給「小麗」，所
      借30萬元已全還給「小麗」，並不知道胡長安有無另向吳
      金雪借50萬元，96年9 月胡長安有向伊表示有向吳金雪借
      80萬元，伊不知道有無涵蓋這30萬元，是聽到胡長安在電
      話中提到盧進來，才知道這事，在偵查中所說30萬元是透
      過「小麗」轉交給胡長安，是因為當時胡長安已經被羈押
      ，伊整個人都暈了，且有吃行政院衛生署基隆醫院的藥，
      當時說什麼話伊都不知道，不知道為何監聽譯文內容顯示
      伊與「小麗」通話之內容，原先欠「小麗」30萬元，不敢
      讓胡長安知道，後來才向胡長安說伊欠小麗30萬元，胡長
      安才去向吳金雪借30萬元，借來之30萬元是先還給「小麗
      」，為什麼會打電話給「小麗」，現在也記不清楚，後來
      這30萬元有沒有還給吳金雪，伊不知道等語（見原審卷(
      一) 第299 頁至第301 頁）。而證人即共同被告胡長安聽
      聞證人鄭嬋娟上開證詞後，嗣再改稱：伊本來借30萬元預
      備要軋票用，後來太太說欠人家錢，才把30萬元給伊太太
      ，借來之30萬元並非買票用，只有50萬元是準備要給里長
      的等語（見原審卷( 二) 第61頁、第62頁），可徵共同被
      告胡長安對於30 萬 元之使用目的所證前後不一，且為附
      和證人鄭嬋娟所述而更改證詞。益見共同被告胡長安並無
      向吳金雪借款80萬元，否則何以一再更改證詞？再經原審
      傳喚綽號「小麗」即證人陳禾蓁到庭，並提示上開所示之
      通訊監察譯文內容後，證人陳禾蓁證稱：大家都叫伊「小
      麗」，對於伊與鄭嬋娟前開對話內容，現在已沒有什麼印
      象，但印象中胡長安被關之後，有和鄭嬋娟通過電話，鄭
      嬋娟所講的話，伊都聽不懂，伊沒有跟吳金雪拿過30萬元
      ，也沒有把30萬元交給胡長安。伊不懂鄭嬋娟於電話中為
      何講30萬元是吳金雪拿給伊，伊再拿給胡長安等情，是鄭
      嬋娟欠伊錢，但已經償還，怎麼會說是吳金雪拿30萬元給
      伊，伊再拿給胡長安等語（見原審卷( 二) 第53頁、第54
      頁），據此可知，證人吳金雪並未經由證人陳禾蓁將30萬
      元交付給胡長安。
    另查，證人鄭嬋娟於96年12月25日16時37分與胡憲章（為
      陳朝龍瑞芳競選總部總幹事）之妻李陳素琴對話如下：「
      鄭嬋娟（下簡稱A）：剛才我有過去，我打給律師，他說
      昨天有去看，結果怎樣也沒有告訴我，他告訴我忘記了，
      我告訴他要互相配合才對，我剛才又告訴他兩個證人，80
      萬經過一個「阿進」，我也告訴他電話，我說這樣有無幫
      助，他說有啊，一個30萬也是經過一個叫「小麗」拿給胡
      長安的。李陳素琴（下簡稱B）：是這樣子的喔。A：對啊
      ，我告訴律師到底怎樣也要告訴我，我才能配合啊，他去
      看也不告訴我裡面的狀況。...A：律師說我們見不到人，
      我問律師對他有沒有幫助，他說有啊，我又給他兩個證人
      了，一個50萬經過什麼人，一個30萬經過什麼人。B：了
      不起（台語）。A：我要律師開完庭告訴我，要不然我怎
      會知道，他確實是有跟他借錢，他說沒借，之前自92 年
      迄今加起來有100多萬，這4個月裡面又跟他借的80萬，所
      以他才會說跟他借80萬。B：他不要承認？A：嗯啦，他是
      放高利貸所以不敢講。...A：好啦，晚上有人會來聊天，
      我再給他怎麼教怎麼講」，亦有該通訊監察作業報告表附
      卷可佐（見96年度監字第251號卷第77頁編號41），足認
      鄭嬋娟於胡長安收押禁見後，其為將本案導向胡長安買票
      之資金係向吳金雪所借之目的，乃勾勒出胡長安向吳金雪
      借款80萬元，其中30萬元係由「小麗」即陳禾蓁經手，另
      50萬元係由「阿進」即盧進來經手之不實證據，其中陳禾
      蓁並未由吳金雪處收受30萬元以轉交予胡長安等情，已如
      前述，而證人鄭嬋娟因擔心串證經法院察覺，遂於原審審
      理時改稱：因胡長安在電話中講到盧進來，才知胡長安有
      透過盧進來轉交50萬元一事云云，然查，證人即共同被告
      胡長安卻於原審審理時證稱：鄭嬋娟不知道50萬元是透過
      盧進來轉交，於伊被收押前均不知道此事，伊亦無向其他
      人說過此事等語（見原審卷(一)第289頁、第290頁），則
      證人鄭嬋娟、胡長安所述矛盾之處明顯可見，益證被告胡
      長安所述其向吳金雪借款，並透過盧進來、陳禾蓁轉交一
      事，絕非事實。
  ５、綜上所述，證人胡長安對於其買票之資金來源，究竟係向
      吳金雪借80萬或僅其中之50萬元，前後證述不一，若其賄
      選資金來源為50萬元，何以會提及與賄選花費無關之30萬
      元？又倘證人胡長安、吳金雪所述胡長安所借之30萬元係
      吳金雪當面交付胡長安，何以其2人所稱在場之鄭嬋娟於
      偵查中卻又提及係經友人「小麗」交付？並曾於被告胡長
      安經羈押後，以電話要求陳禾蓁應為如何之證述？足認吳
      金雪實際上並無借款30萬元予胡長安。況證人吳金雪與胡
      長安曾有金錢往來，證人吳金雪自可親自交現金給胡長安
      或轉至胡長安所使用帳戶，又何須經由盧進來轉交。是證
      人盧進來、吳金雪、胡長安等人之證詞，顯與常情有違，
      均難以採信。
（五）證人姚玉真確有於96年6月20日自其華南商業銀行內湖分
      行帳號000000000000號帳戶內提領60萬元現金，嗣並透過
      證人余武瑞交付證人胡長安等情，已據證人姚玉貞、余武
      瑞、胡長安分別證述在卷，並有華南商業銀行內湖分行97
      年4月14 日華內字第0970075號函附之存款往來明細表附
      卷可稽（見原審卷(二)第2頁、第3頁），前開事實已堪認
      定，惟證人姚玉真交付吳長安之60萬元究係為何？經查：
  １、證人姚玉真於偵查時證稱：96年6月中旬胡長安透過余武
      瑞向伊借錢，過了幾天才借他60萬元，伊是領現金請余武
      瑞交給胡長安，幾天後胡長安託余武瑞拿3張胡舒嵐開立
      票期分別為96年8月30日、10月30日及12月30日之支票給
      伊，伊拿去上海銀行松山分行託收，第一次有兌現，第二
      次因為錢不夠，所以沒有兌現，胡長安就拜託余武瑞向伊
      表示沒辦法兌現，伊則說支票都已經拿去託收了，就再借
      他20萬元，把這筆錢匯入胡舒嵐之帳戶，讓該張支票兌現
      ，兌現之後這筆錢就回到伊之帳戶，第3張支票是96年12
      月底到期，伊把該張20萬元之支票抽回，沒有提示等語（
      見97年度選偵字第2號卷(一)第317頁）；於原審審理時復
      證稱：在96年6月中旬左右，余武瑞有打電話給伊，表示
      說胡長安要借60萬元，問伊可否借錢給他，伊說還要再算
      算看，所以沒有答應他，過了幾天余武瑞又問伊，伊剛好
      有錢，才答應，並從戶頭領了60萬元，伊係於臺北市立南
      港區○○街之辦公室內將錢交給余武瑞，當時余武瑞沒有
      交付收據或借據、票據等，過了幾天之後，余武瑞有拿3
      張胡舒嵐之支票到伊公司交給伊，伊把那些票就存在伊於
      上海銀行一般之活儲戶頭託收，第1張20萬元支票於96 年
      8月30日有兌現，第2張20萬元發票日是96年10月30日之支
      票，余武瑞打電話給伊說胡長安告知該張支票沒有辦法兌
      現，伊說不行，因伊已經將支票託收，抽不回來，之後余
      武瑞就叫胡長安直接與伊聯絡，胡長安打電話給伊，伊也
      跟他說票存進去抽不回來，並表示要其把錢存進去後，於
      兌現後才有辦法將錢再借給他，胡長安說他沒有錢無法存
      入帳戶，伊於是就將自己之現金20萬元先電匯至胡舒嵐之
      支票帳戶，該紙支票就兌現並存入伊之帳戶內，第3張20
      萬元發票日是96年12月30日之支票，伊知道胡長安發生事
      情，不可能兌現，所以就先把票抽回來。伊與胡長安之間
      之金錢往來就只有這一次，當時是余武瑞說胡長安兒子發
      生事情需要用錢，問伊可否借錢給胡長安等語（見原審卷
      (二)第84頁、第85頁）。而證人姚玉真所稱共同被告胡長
      安開立之發票人為其女兒胡舒嵐之名義、支票號碼分別為
      FA0000000、FA0000000、FA0000000，發票日依序為96年8
      月30日、96年10月30日、96年12月30日，面額均為20萬元
      之支票，姚玉真均委託上海商業儲蓄銀行松山分行帳號00
      000000000000號帳戶代收，其中發票日為96年8月30日之
      支票有兌現，而發票日96年10月30日之支票因胡長安事先
      通知無法兌現，故由姚玉真先電匯20萬元至胡舒嵐之臺北
      縣瑞芳地區農會帳號0000000000帳戶內，使該張支票得以
      兌現等情，有胡舒嵐之瑞芳地區農會帳號0000000000帳戶
      交易明細表、姚玉真之上海商業儲蓄銀行松山分行帳號00
      000000000000號對帳單在卷可憑（見96年度選他字第243
      號卷(二) 第130頁；97年度選偵字第2號卷(二)第264頁、
      第265頁），是被告陳朝龍之妻姚玉真確曾於96年6月20日
      以後某日，將60萬元經由陳朝龍在瑞芳地區之助理余武瑞
      交付給共同被告胡長安等情，首堪認定。
  ２、證人姚玉真雖證稱交付胡長安之60萬元為借款云云，惟據
      證人即共同被告胡長安於偵查時證稱：從來沒有向陳朝龍
      借過錢，曾經叫余武瑞去幫伊借過錢，時間大約在96年2
      、3月間，伊向余武瑞表示有欠錢，看可以不可向委員借
      個5、60萬元，剛開始借不到，就向陳朝龍之父親借了20
      萬元，這筆錢伊借了1、2個月後就還了，是拿現金還給陳
      朝龍之父親，陳朝龍不借伊，說他那陣子手頭比較緊，余
      武瑞也沒有借錢給伊，伊亦沒有向姚玉真借過錢，平時和
      陳朝龍太太沒有聯繫，只打過一通電話說要找陳朝龍等語
      （見97年度選偵字第2號卷(一)第266頁），已證述其與被
      告陳朝龍夫妻迄無資金往來。嗣因證人姚玉真於前開偵查
      中即97年2月13日16時29分許證稱有透過余武瑞交付60萬
      元之借款予胡長安後，證人即共同被告胡長安始於同日下
      午18時9分許偵訊時改稱：伊從來沒有向姚玉真借過錢，
      但有透過余武瑞向姚玉真借過60萬元，時間大約在96年2
      、3月間，但是後來沒有借到，因為余武瑞表示沒有錢。
      伊沒有開票給姚玉真過，惟曾經持胡舒嵐之支票向別人借
      錢，但不知有無別人拿胡舒嵐之支票向姚玉真借錢，伊本
      人從來沒有拿胡舒嵐之支票給姚玉真過，伊曾拿胡舒嵐之
      支票給余武瑞過，好像是96年2、3月間，伊拿票跟余武瑞
      調錢，去支付伊欠別人的錢等語（見97年度選偵字第2號
      卷(一) 第330頁）。然於原審審理時再改稱：伊不是跟姚
      玉真借60萬元，是向余武瑞借錢，好像是96年2、3月所借
      ，余武瑞拖到5、6月才借給伊，這60萬元伊拿去軋票，96
      年8 月間伊有拿3張支票給余武瑞，面額共60萬元，其中1
      張20 萬元已在96年8月30日兌現，另於96年10月底時打電
      話給余武瑞請求不要將其他2張支票提示，因為戶頭沒有
      錢，跳票會很難看等語，余武瑞才對伊表示是向姚玉真調
      現，叫伊直接跟姚玉真講，後來伊打電話給姚玉真，姚玉
      真叫伊先籌錢讓票可以軋過，再跟她借款，伊向姚玉真表
      示現在籌不到錢，叫她先不要提示，後來她就沒有提示等
      語（見原審卷(一) 第292頁）。嗣於原審又稱：一開始是
      在96 年2、3月間，伊跟余武瑞說沒有錢，到了96年6月間
      ，再跟余武瑞講伊很缺錢，請他務必要幫忙調錢，不然沒
      有辦法過，過幾天，余武瑞表示已幫忙調好資金，伊就開
      票，第1張票96年8月30日，第2張是96年10月30日，第3張
      是96 年12月30日，每張票面額都是20萬元，第1張支票有
      兌現，第2張支票因為湊不到錢，伊在96年10月30日當天
      大約中午打電話給余武瑞，說伊調不到錢，支票不要跳票
      ，跳票很難看，結果余武瑞就去聯絡，斯時始知是向委員
      太太調借的錢，余武瑞就叫伊直接跟委員太太講，伊就打
      電話給委員太太說，拜託她不要軋票，把票抽回來，委員
      太太說當天的票無法抽回，要伊去籌錢，兌現之後，再將
      錢借伊去還該筆款項，但伊表示真的調不到錢，之後再拜
      託委員太太，請她先把錢匯到女兒之戶頭，她再領回去，
      第3張支票兌現情形，因為當時伊已經收押，所以也不知
      道處理情形，伊向余武瑞借錢時，沒有無約定利息，還錢
      的日期就是票期，在偵查中不知道姚玉真就是委員太太，
      到法院後始知姚玉真是陳朝龍之妻，伊請余武瑞幫忙調錢
      ，到第2張支票到期無法兌現，才知道他是向陳朝龍太太
      調錢，伊不是跟姚玉真而是向余武瑞借錢，伊從來沒有拿
      票給姚玉真，也不認識姚玉真，是拿胡舒嵐之支票給余武
      瑞。對於自己在偵查檢察官訊問有無向陳朝龍、陳朝龍父
      母、陳朝龍親戚借錢時，當時僅問答向陳朝龍父親借錢，
      並未向陳朝龍其他親友借錢等語，係伊認定當時是向余武
      瑞借錢，並未向姚玉真借錢等語（見原審卷(二) 第115頁
      至第118頁）。證人胡長安其開證述倘若無訛，以胡長安
      向他人借貸金額少則10萬元、多則100萬元之債務均記憶
      清楚，何以獨對此60萬元之借貸語焉不詳？又縱依其判斷
      ，認為96年6月間所借得之60萬元係由余武瑞出借，然為
      何於檢察官該次訊問中，卻又僅提及於96年2、3月向余武
      瑞借款5、60萬元一情，而故意不說明96年6月間向余武瑞
      借60  萬元之事？是證人胡長安所供，其與姚玉真間究竟
      有無借貸關係、借貸時有無開立支票供擔保等情，供述前
      後不一，顯有可疑，況依證人胡長安於原審前開所述，其
      至遲於96年10月30日第2張支票無法兌現時，經證人余武
      瑞告知，及與證人姚玉貞聯繫後，已知悉60萬元係由證人
      姚玉貞出借，豈會於事後之檢察官偵訊時仍誤認該60萬元
      是由余武瑞所出借，而證述其與被告陳朝龍夫妻無資金往
      來？在在令人存疑，再者，倘若證人胡長安與姚玉真間60
      萬元之金錢往來係出於單純之借貸關係，為何證人胡長安
      在檢察官初次訊問時即完全否認，此顯然係胡長安刻意為
      隱瞞證人姚玉真交付60萬元予胡長安之事實，至為明灼。
  ３、再證人余武瑞先於偵查中證稱：胡長安沒有向伊借過錢，
      平時很少跟胡長安電話連絡，不清楚胡長安之電話號碼等
      語（見97年度選偵字第2號卷(一)第298頁），嗣於證人姚
      玉真經檢察官偵訊後，證人余武瑞又改證稱：96年5、6月
      間，胡長安有向伊表示需要約60萬元資金週轉，因剛好手
      邊沒有錢，就向胡長安表示要不要找姚玉真借看看，於是
      就將此事告訴姚玉真，姚玉真要伊等幾天看看，過幾天後
      姚玉真打電話給伊說可以借，伊就一次拿60萬元之現金給
      胡長安，並將支票交給姚玉真等語（見同上卷第319頁）
      。嗣於原審審理時又改稱：胡長安告訴伊其兒子出一些事
      情，需要一些錢處理，伊表示幫忙調調看，並打電話給姚
      玉真向她調借60萬元，後來過了幾天，姚玉真打電話給伊
      ，說有錢可以出借，但是需要開票，後來就請胡長安開3
      張支票，每張20萬元，一開始並沒有告訴胡長安錢是向姚
      玉真支借，是第2張支票票期快屆期時，胡長安打電話給
      伊表示這張票沒辦法過，伊始跟胡長安表示錢是向姚玉真
      所調借，請他直接向姚玉真說明，伊是跟姚玉真說自己要
      借錢，而胡長安是向伊借錢，因為胡長安不認識姚玉真，
      也不知道如何跟姚玉真聯絡，所以向伊借錢，印象中沒有
      告訴胡長安姚玉真是陳朝龍之太太。至伊在偵訊時所證稱
      胡長安沒有向伊借過錢等語，當時為何那樣回答，伊不清
      楚，伊向姚玉真借的60萬元，尚欠40萬元沒有清償，姚玉
      真沒有向伊催討過該40萬元，此筆借貸應是伊要負責等語
      （見原審卷(二)第108頁至第110頁）。而姚玉真確曾於96
      年6月20日提領60萬元，該筆現金係經由余武瑞轉交胡長
      安等情，已如前述，然若本件僅為單純之借貸關係，為何
      證人余武瑞於偵查中之初亦不承認其有交付60萬元予胡長
      安之事實，嗣於證人姚玉真於偵查中陳稱該60萬元係借款
      之後，余武瑞始附和姚玉真之證詞，然余武瑞對於本件究
      竟係胡長安透過伊向姚玉真借款，或其以自己之名義向姚
      玉真借款等重要事項，核與證人姚玉真所述明顯有異。另
      就姚玉真是否知悉被告胡長安借款之原因等情，證人姚玉
      真於本院審理時證稱：余武瑞有跟伊表示被告胡長安兒子
      出事，想要調錢等語（見本院上訴卷第134頁），亦核與
      證人余武瑞於本院前審審理時所證述：伊好像沒有提及胡
      長安借錢之原因等語（見本院卷第138頁）出入非微，是
      證人胡長安與姚玉真間究竟有無借貸一事，自有疑問。
  ４、雖證人姚玉真提出證人胡長安開立之3張發票人為胡舒嵐
      之面額各20萬元之支票，以證明該3張支票為伊借款予胡
      長安60萬元之擔保，並提出姚玉真於上海商業儲蓄銀行帳
      號00000000000000號之託收票據簿影本1份、胡長安開立
      之第3張支票（票號FA0000000、發票日96年12月30日）影
      本1張為憑。然查，依卷內通訊監察譯文之被告胡長安於
      96年8月30日與0000000000號電話使用人對話內容顯示：
      「0000000000（下簡稱B）稱：喂，胡長安（下稱A）：你
      有問嗎？有問啊，人家還沒給他啊。A：說正經的你也幫
      我問問。B：真的沒地方問啊。A：今天有一張跟「朝龍」
      換的，才一張而已就沒給人家兌現該怎辦？B：問了啊，
      但是他說還沒錢啊...」（見96年度監字第187號卷第16頁
      ），由上開可知，胡長安以0000000000號電話向通話對象
      明確陳稱：伊有跟陳朝龍換支票等語，當時正好是胡長安
      所稱交付與姚玉真之第1張支票兌現之時，足認胡長安係
      因與陳朝龍交換支票才交付胡舒嵐之票號FA0000000之支
      票，故該張支票之簽發應與姚玉真交付60萬元無關。況胡
      長安雖有交付第2張即票號FA0000000支票予姚玉真，然姚
      玉真明知胡長安已無法兌現，竟未依常理令其退票，反竟
      再匯20萬元至胡舒嵐之上開支票帳戶內，使胡舒嵐之支票
      得以兌現，此有瑞芳地區農會帳戶交易明細表1份在卷可
      參（見96年度選他字第242號卷(二)第130頁），此顯與一
      般借貸應有之情狀不同，益證共同被告胡長安與姚玉真之
      關係絕非毫不相識之借貸與貸與者，共同被告胡長安所開
      立之第2張支票亦與姚玉真交付60萬元與胡長安無涉，應
      非為擔保債務甚明。又查，證人胡長安交付之第3張票號
      FA0000000支票發票日為96年12月30日，雖當時胡長安業
      已經原審法院收押，該支票應無法兌現，然若其等間確有
      此等債務，證人姚玉真任其退票即可，又有何必要將該支
      票抽回，更足認證人胡長安開立上開3張支票，均與姚玉
      真交付60萬元予胡長安無任何關連，更無所謂擔保借款之
      可言。
  ５、再衡以60萬元之款項對於一般民眾而言，非屬小額金錢，
      若非至親好友身受困境，當無輕易出借之理，而依證人姚
      玉真於本院前審審理時所證：伊本身與被告胡長安並非熟
      識，且系爭借款並未收取利息等語（見本院上訴卷第134
      頁、第135頁），可認若非另有他人授意，證人姚玉真斷
      無輕易將此60萬元之款項交付予被告胡長安，且全無收取
      任何利息或報酬之理。況依證人余武瑞於本院前審審理時
      證稱：依當時之背景，60萬元對伊來說係蠻高之數額，伊
      本身並無資力借錢給胡長安等語（見本院上訴卷第137 頁
      ），則證人余武瑞本身並無資力擔保其債務，證人姚玉真
      豈有僅依證人余武瑞之緣故，借予並非熟識之證人胡長安
      60萬元之鉅款，此顯與常情有違，復參酌96年6月借款當
      時證人胡長安當時之經濟狀況已陷於拮据、捉襟見肘之境
      ，證人胡長安亦尚未擔任被告陳朝龍之瑞芳競選總部總幹
      事，證人姚玉真何以肯冒血本無歸之風險無息借貸予胡長
      安，又未立有借據等文件？被告陳朝龍上訴意旨認：證人
      姚玉真出借60萬元款項予被告胡長安，除係因信賴多年好
      友余武瑞之緣故外，更有維繫與胡長安情誼及地方人脈考
      量云云，尚難採信。
  ６、綜上所述，證人姚玉真交付胡長安60萬元之原因，雖業據
      證人姚玉真於偵查中證稱係因被告胡長安經由余武瑞向其
      借款云云，惟證人胡長安與姚玉真間60萬元之金錢往來若
      係出於單純的借貸關係，證人胡長安於羈押禁見後豈會一
      再撇清與被告曾有金錢往來關係？嗣經證人姚玉真於偵查
      中到庭證稱曾透過余武瑞交付現金60萬元予胡長安及函調
      相關金融機關存款往來明細表暨對帳單後，證人胡長安始
      逐步附和證人姚玉真之證詞，甚至於原審及本院審理時完
      全應和證人姚玉真所有證詞，此種漸次套招式的供述，真
      實性誠屬可疑。又證人姚玉真、余武瑞、胡長安3人就證
      人胡長安如何向姚玉真借款之過程證述均前後不一，另證
      人胡長安就證人姚玉真對於第2張支票之處理經過，於原
      審審理時之供述亦完全相反，且證人姚玉真、余武瑞、胡
      長安3人對於證人胡長安與姚玉真間是否相識、究竟以何
      人名義借款、借款之目的、擔保之支票提出等借款細節證
      述均互相矛盾。而證人姚玉真在胡長安所交付之第2張支
      票面臨跳票之情形下，未依常理令其跳票，反再匯入20萬
      元至胡舒嵐之前揭支票帳戶內，使胡舒嵐之支票得以兌現
      ，事後又未再要求證人胡長安提供任何擔保，顯與一般借
      貸常情有違，反見證人胡長安與陳朝龍間之關係非比尋常
      ，絕非一般借貸者與貸與者（指陳朝龍之妻姚玉真）之關
      係。況依證人胡長安所稱：其於96年8月間向吳金雪借得
      之50萬元一直放在家中並無花用等語屬實（見原審卷(一)
      第291頁），則若證人胡長安確實積欠姚玉真前揭款項，
      為何於第2張支票之96年10月30日發票日屆至前，不趕緊
      以先前向吳金雪借得之現金50萬元中提撥其中20萬元存入
      胡舒嵐之帳戶內，使該支票順利兌現，反而將向吳金雪借
      得之50萬元原封不動放置家中，以備將來替陳朝龍賄款，
      而不願意償還對姚玉真之債務，此顯有悖於常情，可見證
      人胡長安所稱向證人吳金雪借得80萬元、及向證人姚玉真
      借款60萬元云云，尚難採信。再證人姚玉真於本院前審審
      理時先稱：余武瑞向伊表示胡長安兒子出事想要調錢，通
      常第一次跟伊借錢，伊不大會拒絕等語（見本院上訴卷第
      134頁）；嗣又證稱：從余武瑞提起借錢至決定出借大概
      隔了半月之久，剛開始不敢貿然答應，借錢給人家都是能
      推就推等語（見本院上訴卷第134頁），則證人姚玉真既
      稱第一次借款，伊不大會拒絕云云，本件若係因證人胡長
      安兒子出事急需借錢，證人姚玉真豈有違背過去借貸之方
      式，思考半個月始願出借款項予證人胡長安之理，益證證
      人姚玉真前開證述之內容相互矛盾，難以採信。復觀諸證
      人胡長安於偵查中曾供稱：我是專職的里長沒有其他工作
      。本次陳朝龍參選立委我沒有出資贊助。我貸款的錢不是
      用做陳朝龍參選立委之用。我向民間借款及向友人支票借
      款，也不是用做幫陳朝龍輔選之用（見99年度選他字第24
      3號卷一第339、345頁），則其上開賄選資金是否屬姚玉
      真所交付之60萬元部分，已屬不言可喻。適足以說明，證
      人姚玉真交付60萬元予胡長安之理由確有不可告人之處，
      否則證人胡長安、姚玉真、余武瑞，亦無庸撰詞以資掩飾
      交付該筆款項之真正目的，故證人姚玉真所交付予被告胡
      長安之上開款項，嗣後係證人胡長安作為賄賂前開里長等
      人之用，可以認定。
（六）又共同正犯之成立，祇須在合同意思範圍內，相互利用他
      人之行為，以達其犯罪之目的，既不問犯罪動機起於何人
      ，亦不必每一階段犯行均經參與，而其正犯間之犯意聯絡
      ，不以明示為必要，即相互間有默示之合致，亦無不可。
      稽之證人胡長安於96年11月8日、9日晚上，分別宴請瑞芳
      鎮里長周晉億等18人時，被告均到場致意；證人胡長安於
      96年11月20日晚6時，新北市瑞芳地區農會理事長娶媳婚
      宴會場內，向參加宴會之證人即里長許朝明等人交付賄款
      ，賄求投票支持被告陳朝龍之際，被告陳朝龍亦在場等情
      ，為被告陳朝龍所不否認，復稽之證人許朝明於偵查中證
      稱：胡長安交信封給伊時，有對伊表示要伊支持陳朝龍，
      之後在96年11月21日（證人誤記日期）下午5點多直接把
      錢拿到海濱里之中天餐廳，當面交給陳朝龍，伊當天有用
      0000000000號電話與陳朝龍0000000000號電話聯絡，所以
      才知道他在該處，在電話中只有對其表示要去找他，他就
      直接回答其在中天餐廳。伊到中天餐廳將錢交還陳朝龍時
      ，其只有說「謝謝」而已，並沒有說其他話語，且無任何
      質疑為何要拿錢給他等語（見96年度選他字第243號卷
       (一) 第321 頁）；嗣於原審審理時證稱：伊收到3 萬元
      後，那包信封伊沒有打開，後來原封不動還給陳朝龍，該
      處是義消所辦之餐會，伊將上開信封交給陳朝龍時都沒有
      說話，當時伊坐在陳朝龍之左邊，等人較少餐會快結束時
      ，在餐廳包廂裡面直接把該信封交給陳朝龍，陳朝龍收到
      信封後有說「謝謝」，伊等沒有其他交談，也沒有說伊要
      捐款，陳朝龍也沒有問為何要給他錢，伊所稱胡長安有問
      伊是否把信封交給陳朝龍等情，是過了幾天之後，在路上
      碰到胡長安時，他主動提起是否有把信封交給陳朝龍，當
      胡長安知道伊把錢交給陳朝龍時，沒有什麼反應，也未質
      問伊為何將那包信封交給陳朝龍等語（見原審卷( 一) 第
      157 頁、第161 頁至第163 頁）。而被告陳朝龍亦不否認
      有於上開時地收受證人許朝明所交付之內裝有3 萬元之白
      色信封等情，僅辯稱以為證人許朝明交還之3 萬元係政治
      獻金云云，然依被告陳朝龍當時具有立法委員身分，倘認
      證人許朝明交付者係政治獻金，何不利用上開餐會宣揚此
      事，以抬高人氣及對獻金者致謝之意，何須待人少、餐會
      快結束時，始私相授受，而被告陳朝龍迄未質疑該款項之
      來由、目的？事後又未出具收據及列入政治獻金帳戶或會
      計報告，實與常情不合。且被告陳朝龍既認係政治獻金，
      又係於人少、餐會快結束時私下交付，顯與證人胡長安無
      關，何以事後證人胡長安知悉此事，並據以向證人許朝明
      詢問。茍非被告陳朝龍與胡長安於事前對於交付信封等情
      已相互有所認識，豈會於證人許朝明將信封原封不動交付
      被告陳朝龍時，毫無任何表示及詢問，被告陳朝龍事後竟
      會將此事告知胡長安而由胡長安向許朝明詢問返還信封之
      情。足見被告陳朝龍於收到許朝明所交付之信封袋時，實
      已知悉該信封即係證人胡長安先前交付許朝明之賄款無誤
      ，進而於事後告知證人胡長安上開許朝明交還信封袋之事
      ，始合常理。再佐以證人胡長安於收取被告之妻姚玉真交
      付現金60萬元後，先具名宴請瑞芳鎮里長周晉億等18人，
      並請被告出席拜票，及在被告出席農會理事長娶媳婚宴場
      所，到場逐桌敬酒之情況下，證人胡長安猶各以3 萬元分
      裝於白色信封袋共8 包，交付在場之台北縣瑞芳鎮上天理
      里長林瑞明等7 人（其中證人余林瑲部分拒絕收受），並
      向之賄求，是依上開各節以觀，堪認被告陳朝龍與證人胡
      長安就現場行求、交付賄款予證人林瑞明等8 人之行為，
      顯具有賄選之默示合致之犯意聯絡，並推由證人胡長安負
      責行求及將賄款交付予證人林瑞明、許朝明、林健發、林
      文義、周晉億、楊志德、石智能、余林瑲等人無訛。
（七）又被告陳朝龍另辯以：依證人許朝明於原審審理時證詞，
      其認為系爭信封為被告陳朝龍透過胡長安所交付等情，為
      證人許朝明自己主觀上之誤認云云，然依證人許朝明所證
      述胡長安交信封給伊時，有向伊表示要伊支持陳朝龍等語
      觀之，可認證人許朝明主觀上之認知，係依據客觀事實判
      斷，並非全無憑據，且參以前述各情，難認證人許朝明有
      何主觀上認知錯誤。至證人胡長安於96年6月間透過姚玉
      真及余武瑞等人取得系爭賄款後，雖未立即使用，直至96
      年11月20日晚上6 時許，始將收受60萬元當中提撥24萬元
      作為賄賂予上開里長之款項，期間雖已經過數月，然此應
      係被告陳朝龍、胡長安等人於籌劃並發放系爭賄款之過程
      中，為求周全謹慎所致，難認與經驗法則、論理法則有所
      違背。至被告陳朝龍於收受許朝明交還之內裝有3萬元之
      信封時，雖有向許朝明說聲「謝謝」，惟此僅係一般之應
      酬語，且如前述，被告陳朝龍既未打開該信封，且與許朝
      明間雙方並無其他對話，又如何知悉該封內裝係許朝明捐
      助之政治獻金，自不能以被告陳朝龍有向許朝明道聲「謝
      謝」，即認其主觀上認該3萬元係許朝明捐助之政治獻金
      ，自不待言。
（八）又被告陳朝龍雖辯稱：縣政府的人及許朝明都有說核四廠
      那裡需要成立消防大樓，希望台電幫忙建設，他們的意思
      是希望在貢寮鄉買下一塊地來蓋，不要蓋在核四廠內，因
      為他們地都找好了，且許朝明之前拜託伊將瑞芳公園改為
      生態公園，所以伊才誤以為許朝明所交付之3萬元為政治
      獻金，並轉交助理潘士正處理云云。惟查，證人許朝明於
      原審審理時證稱：瑞芳公園是陳朝龍自己爭取整修費用，
      不是其等請他幫忙爭取整修，伊知道陳朝龍有爭取到200
      萬元之設計費用，伊個人或是地方上事後並無對陳朝龍爭
      取上開經費表示謝意，中天餐廳那次聚餐，是伊邀請陳朝
      龍去，當時臺北縣消防局要建宿舍，好像消防局副局長拜
      託陳朝龍向交通部爭取經費整建宿舍，伊本身是義消，受
      副局長之請託去邀請陳朝龍，宿舍建好後，伊等義消也使
      用不到，宿舍是在雪山隧道那邊，是屬於消防局之宿舍，
      伊沒有拜託陳朝龍在地方上做何建設，也沒有說要捐款給
      陳朝龍等語（見原審卷(一)第158 頁、第159頁、第161頁
      ）。是被告陳朝龍所辯係因證人許朝明希望台電幫忙建設
      消防大樓，並拜託伊將瑞芳公園改成生態公園，因而誤會
      該錢是政治獻金之詞，顯無可採，依當時之客觀情狀，並
      無造成被告陳朝龍誤為政治獻金之情事。
（九）另查，證人潘士正（即被告陳朝龍擔任立法委員之國會辦
      公室主任）固於於原審時證稱：陳朝龍選舉帳務部分是由
      助理楊心怡處理，96年11月24日汐止競選總部成立時，陳
      朝龍交給伊3萬元，說「這是瑞芳里長捐款的，你拿去處
      理」等語，伊就入帳汐止競選辦公室之帳目，汐止競選辦
      公室之帳目一開始係由伊管理，當時楊心怡還在立法院處
      理國會辦公室之事務，所以在96年11月底以前，競選辦公
      室帳目進出皆由伊來管理，直到該年12月份，才把帳務交
      給楊心怡，政治獻金平常是由楊心怡處理，由她記帳並開
      立收據，因為這筆金額不大，且當時又很忙碌，所以伊忘
      記將這筆錢交給楊心怡處理，正常流程是不管誰拿到政治
      獻金都要交給楊心怡處理，伊記帳時有看到這筆錢，想說
      等她來接手時再跟她說，伊不可能為了這筆錢特地拿去給
      她或叫她來拿，直到選舉投票結束後的97年1、2月間，楊
      心怡打電話詢問伊是否有一筆3萬元之政治獻金沒跟她說
      ，伊才表示忘記了等語，當時已經來不及記入政治獻金了
      ，就表示來不及就算了，政治獻金需要專戶處理，且本來
      就有1本收支帳冊，若辦公室需開銷，就會從政治獻金匯
      款到辦公室，政治獻金帳冊就會有一筆支出紀錄，辦公室
      帳冊就會有一筆支出紀錄，政治獻金應先入政治獻金帳目
      ，若有開銷需要才能從政治獻金之帳轉到辦公室之帳目，
      辦公室之帳目依照伊記帳之習慣，不是當天就是隔天入帳
      云云（見原審卷(一)第169頁至第173頁），並當庭提出以
      電腦列印之帳冊4紙為據（見原審卷(一)第212頁至第215
      頁）。而證人楊心怡於原審審理時亦證述：選舉期間伊負
      責管理陳朝龍政治獻金專戶，並負責記帳，伊會逐筆紀錄
      ，並詢問捐獻者是否開立收據，若要開立收據則須問對方
      詳細年籍資料，初期伊還在國會辦公室，因為立法院休會
      ，所以不是96年9月就是96年10月與潘士正交接，潘士正
      曾交接汐止競選辦公室之帳目予伊，並列表交付，內容伊
      大致看過，並登載在自己之電腦內，當時只登載餘額部分
      ，沒有記載細目，依規定應要將細目一一登載，在97年1
      月間選舉投票日後，伊開始整理政治獻金項目的明細要呈
      報監察院，看到潘士正之明細表，當時姚玉真也在，伊發
      現帳目裡面有一筆類似政治獻金之捐款，應該是3萬元，
      於是立即打電話與潘士正聯絡，詢問該筆收入之來源是否
      為政治獻金，其表示係政治獻金，因選舉很忙忘記了，所
      以把它列為一般雜項支出，再加上政治獻金捐款收受期間
      已過，無法入帳，就列為一般流水帳，伊沒有向陳朝龍報
      告此事，但事後有向姚玉真說明，依規定若屬政治獻金卻
      未存入政治獻金專戶，監察院會處罰，伊查帳過程中，只
      有發現這一筆3萬元捐款未匯入政治獻金專戶；捐贈者之
      錢要先入專戶，再經過姚玉真同意，由伊提領現金或匯款
      給辦公室之主事者，印象中之前沒有發生過政治獻金未存
      入專戶之事情，而在偵查中檢察官多次傳訊時，伊未提起
      此事，是因檢察官沒有詢問等語（見原審卷(一)第181頁
      、第182頁、第185頁至第189頁）。經原審傳喚潘士正、
      楊心怡後，再傳喚證人姚玉真，其亦證稱：97年1月份立
      法委員選舉完畢後，楊心怡有跟伊交接帳冊，發現潘士正
      交接給楊心怡之帳目中，有一筆3萬元之捐贈，好像漏入
      政治獻金專戶，另外有一筆2萬8千元是汐止競選總部成立
      時，很多支持者之小額捐贈也沒有列入政治獻金專戶等語
      （見原審卷(二)第93頁）。則依上開證詞可知，證人潘士
      正與證人楊心怡證述其2人就汐止辦公室帳務之交接時間
      明顯不同（證人潘士正係證稱於96年12月間與楊心怡交接
      ，惟證人楊心怡卻證稱係96年10月間與其交接），嗣經原
      審法院再次向證人楊心怡確認其時間後，其仍證稱初期還
      在國會辦公室，因為立法院休會，所以不是96年9月就是
      96年10月交接等語，之後原審法院提示證人潘士正之證詞
      後，其為配合證人潘士正之證詞，旋即改稱：2人係於96
      年12月間交接等語，是以證人潘士正與楊心怡就汐止辦公
      室帳務部分，是否確實有交接之情事，已有可疑。又證人
      潘士正係證稱：陳朝龍交給伊3萬元時，說「這是瑞芳里
      長捐款的」，然該帳冊上並未記載許朝明之姓名，而被告
      陳朝龍卻供稱：印象中有說捐款人之姓名，有說是許朝明
      捐款等語（見原審卷(一)第193頁），兩者說法明顯不同
      。又證人楊心怡既證稱：其於交接後，就潘士正所移交之
      帳冊細目逐一登載於電腦中，則自當發現有無漏未申報之
      政治獻金，以免遭監察院處罰，然為何楊心怡未能立即發
      現有漏報3萬元之政治獻金之情。況證人潘士正所提出之
      帳冊中，尚有記載一筆「11月27日、零用金收入2萬8千元
      、汐止競選總部收現金捐贈」（見原審卷(一)第214頁）
      ，而證人潘士正、證人楊心怡於原審審理時，均不知有該
      筆捐贈，其中證人楊心怡並明確證稱：查帳過程中，只有
      發現一筆3萬元的捐款未匯入政治獻金專戶等詞，嗣經原
      審詳核潘士正所提出之帳冊，赫然發現另有記載上開11月
      27日之2萬8千元捐贈時，證人潘士正對此始證稱：這一筆
      楊心怡應會作帳處理，她沒有問到伊這一筆云云，而證人
      楊心怡對於先前所述除了3萬元外，沒有其他政治獻金，
      而依照潘士正的帳目中另外於11月27日有2萬8千元之捐贈
      等情，於思索許久後對此回答：伊比較有印象是3萬元之
      政治獻金，而這筆2萬8千元伊把它當成零用金，所以沒有
      看後面之備註，所以沒有印象等語（見原審卷(一)第190
      頁）。
    證人潘士正既為製作該帳冊之人，為何又對於該筆2萬8千元
    之捐贈毫無所悉？又證人楊心怡既證稱在選舉過後有詳細整
    理潘士正交接之帳目，然為何僅發現該筆3萬元之捐款漏未
    申報，而未發現同帳冊中之另有2萬8千元之捐款漏報？是以
    潘士正有無製作該帳冊、有無與楊心怡交接汐止競選辦公室
    之財務、及該帳冊之真實性等節，均啟人疑竇。再證人潘士
    正於原審審理時證稱：一些小的支出可以不用單據，其他要
    附上收據，伊都有交給楊心怡，沒有收據的部分也有支出證
    明單等詞；證人楊心怡則證稱：送監察院核銷時需要附上單
    據，以證明政治獻金的支出確實是用在選舉事務上等語（見
    原審卷(一)第178頁、第190頁）以觀，依照正常程序，若證
    人潘士正確實於96年10月至11月底負責處理汐止競選辦公室
    之所有帳務，則依其提出之帳冊內容（見原審卷(一)第212
    頁至第215頁），關於支出之部分，理應有相關之單據、收
    據以茲證明係用於選舉事務，始得予以核銷，且依證人潘士
    正所言，所有伊負責處理期間之開銷單據，均有交給楊心怡
    ，以利楊心怡於向監察院申報時，一併作為選舉支出之憑據
    ，則依理自證人楊心怡於偵查中提出之被告陳朝龍政治獻金
    專戶所有支出憑證影本內容（該份支出憑證與陳朝龍向監察
    院申報之內容相同，見97年度選偵字第2號卷(三)第7頁至第
    363頁、97年度選偵字第2號卷(四)第1頁至第108頁），亦應
    有附上潘士正所製作帳冊之支出憑證。然經核對該潘士正記
    載帳冊之支出細目及陳朝龍政治獻金專戶之支出憑證，其中
    潘士正記載帳冊最後一筆支出係潘士正自己之零用金3萬元
    恐無庸附憑證外，其餘共有70筆之支出，惟依照被告陳朝龍
    向監察院申報之所有支出憑證顯示，潘士正製作之帳冊附有
    支出憑證者，僅有10月30日支出900元（遙控器）、11月2日
    支出600元（遙控器）、11月17日支出2,300元（汽油費）、
    11月19日支出1,500元（遙控器）、11月20日支出2,250元（
    購買雨衣）等有收據或發票可佐（見97年度選偵字第2號卷(
    三)第114頁、第116頁、第136頁、第140頁），其餘之支出
    均無任何憑證，堪認證人潘士正提出之帳冊有諸多瑕疵，其
    帳次記載之真實性尚難憑信，故該帳冊雖於11月24日記載「
    零用金收入、3萬元、瑞芳捐獻（委員）」等字樣，係為證
    明被告陳朝龍收受許朝明交付之3萬元後，當作政治獻金而
    交由潘士正處理，然由上述說明堪認該帳冊既已有上開諸多
    與事實不符之處，則該帳冊縱有前揭捐獻之記載，實未能證
    明被告陳朝龍於11月24日將許朝明所交付之3萬元作為政治
    獻金方式處理。縱上所述，被告陳朝龍選舉時之政治獻金均
    需存入政治獻金專戶，且政治獻金均由陳朝龍之助理楊心怡
    管理，並由楊心怡開立收據交捐款人等情，既經證人楊心怡
    、姚玉真證述明確，已如前述，則為何惟獨許朝明提出3萬
    元並交予陳朝龍後，竟未存入政治獻金專戶，復未依一般正
    常程序處理，實與常情有違，足認證人潘士正、楊心怡所述
    有所矛盾，而證人潘士正所提出之帳冊亦疑點重重，應係證
    人潘士正事後編造，難遽採為對於被告陳朝龍有利之證據，
    故被告陳朝龍上開辯解不足採信，足認被告陳朝龍應知悉該
    筆款項係許朝明退還被告胡長安所交付之賄賂。是被告陳朝
    龍上訴意旨所認主觀上認為於收受現金3萬元係屬政治獻金
    等語，亦屬無稽。
（十）至被告陳朝龍另稱：伊於第5屆及第6屆立法委員選舉時、
      在瑞芳鎮之得票率分居第1、第2，且於96年10月18日至96
      年10 月20日間對於已表態之候選人之民調亦居於領先之
      地位，此為被告陳朝龍深耕地方之結果，被告陳朝龍於第
      7屆立法委員選舉實無對瑞芳鎮選區之選民行賄之動機云
      云，然歷屆選舉之結果與第7屆立法委員之結果非必然相
      同，又地方選區之民調亦僅為抽樣調查所為之統計結果，
      是被告陳朝龍於瑞芳鎮之聲勢縱然可觀，然為鞏固票倉厚
      實票源基礎，仍非無對瑞芳鎮選區之選民行賄之動機。此
      外，另有中天海產樓2007年11月份行事曆、96年11月份訂
      餐單3張、林光明娶媳婚宴喜幛2幅、婚宴照片5張、禮簿
      10本、紅包袋9個、林文義、石智能、周晉億、林瑞明繳
      出之現金3萬元等物扣案可資佐證，被告2人共同向事實欄
      所載之里長行求賄賂等情，堪以認定。被告陳朝龍所辯無
      非畏罪卸責之詞，不足採信，被告犯行應堪認定，應予依
      法論科。
三、論罪科刑之理由：
（一）按刑法上之行求賄賂，指行為人自行主動要求送賄予有投
      票權人，以行賄者一方之意思表示為已足，雖不以對方允
      諾為必要，惟其行賄之意思表示須已達於對方，始克成立
      （最高法院95年度台上字第4610號判決意旨參照）。次按
      公職人員選舉罷免法第99條第1 項之賄選罪係以對於有投
      票權之人，行求期約或交付賄賂或其他不正利益，而約其
      不行使投票權或為一定之行使為構成要件。亦即須視行為
      人主觀上是否具有行賄之犯意，而約使有投票權人為投票
      權一定之行使或不行使；客觀上行為人所行求期約或交付
      之賄賂或不正利益是否可認係約使投票權人為投票權之一
      定行使或不行使之對價；以及所行求、期約、交付之對象
      是否為有投票權人而定。上開對價關係，在於行賄者之一
      方，係認知其所行求、期約或交付之意思表示，乃為約使
      有投票權人為投票權一定之行使或不行使；在受賄者之一
      方，亦應認知行賄者對其所行求、期約或交付之意思表示
      ，乃為約使其為投票權一定之行使或不行使。且對有投票
      權人交付之財物或不正利益，並不以金錢之多寡為絕對標
      準，而應綜合社會價值觀念、授受雙方之認知及其他客觀
      情事而為判斷（最高法院92年台上字第893 號判例意旨可
      資參照）；綜合上述最高法院判例之意旨，行為人贈送予
      有投票權人之財物，是否為換取選票之對價利益，亦即是
      否成立「對價關係」，並不以金錢之多寡為衡量標準，而
      應綜合社會價值觀念、授受雙方之認知及其他客觀情事而
      為判斷。
（二）次按公職人員選舉罷免法於96年11月7 日修正，依該法第
      134 條規定，該法於公布日施行，故核被告2 人所為之犯
      罪時間係在新修正之公職人員選舉罷免法施行之後，故應
      直接適用修正後之法律。次按投票行賄罪之處罰分別規定
      於刑法第144 條及公職人員選舉罷免法第99條第1 項，而
      公職人員選舉罷免法第99條第1 項為刑法第144 條之特別
      法，依特別法應優先適用於普通法之規定，應優先適用公
      職人員選舉罷免法。又公職人員選舉罷免法第99條第1 項
      賄選罪之行求、期約、交付係階段行為，如行賄者已實施
      交付賄賂或其他不正利益之行為，相對人對其交付之目的
      已然認識而予收受，即成立交付賄賂罪（最高法院93年台
      上字第6392號判決意旨可資參照）。核被告陳朝龍上開所
      為，係犯公職人員選舉罷免法第99條第1 項之交付賄賂罪
      。其行求之行為，為交付賄賂之階段行為，為交付賄賂之
      行為所吸收，不另論罪。
（三）按二人以上以共同犯罪之意思，事前同謀，推由其中部分
      之人實行，其未參與實行之共謀者，仍成立共同正犯（即
      共謀共同正犯）。又按意思之聯絡並不限於事前有所謀議
      ，即僅於行為當時有共同犯意之聯絡者，亦屬之，且其表
      示之方法，亦不以明示通謀為必要，即相互間有默示之合
      致，亦無不可（最高法院73年臺上字第2364號判例意旨可
      資參照）。查被告與共同被告胡長安交付賄賂之犯行，因
      被告陳朝龍否認犯罪，及共同被告胡長安就賄款來源堅不
      吐實，無證據證明渠等事前如何積極謀議過程，然而被告
      二人利用林光明娶媳婦婚宴會場，以交付現金方式行賄選
      民，雖非被告親自交付賄款而實行犯罪，然如前述，其既
      就以買票賄選方式求取連任，而行賄之款項由證人胡長安
      負責發放，則彼等2 人就賄選犯行當有犯意聯絡，而推由
      證人胡長安為行為分擔，是被告雖未親為行求、交付賄款
      犯行，然仍無從脫免其為本案共謀共同正犯。
（四）次按刑法於民國94年2月2日修正公布（95年7月1日施行）
      刪除連續犯規定之同時，對於合乎接續犯或包括的一罪之
      情形，為避免刑罰之過度評價，已於立法理由說明委由實
      務以補充解釋之方式，發展接續犯之概念，以限縮數罪併
      罰之範圍。而多次投票行賄行為，在刑法刪除連續犯規定
      之前，通說係論以連續犯。鑑於公職人員選舉，其前、後
      屆及不同公職之間，均相區隔，選舉區亦已特定，以候選
      人實行賄選為例，通常係以該次選舉當選為目的。是於刪
      除連續犯規定後，苟行為人主觀上基於單一之犯意，以數
      個舉動接續進行，而侵害同一法益，在時間、空間上有密
      切關係，依一般社會健全觀念，難以強行分開，在刑法評
      價上，以視為數個舉動之接續實行，合為包括之一行為予
      以評價，較為合理，於此情形，即得依接續犯論以包括之
      一罪（參照99年6月29日最高法院99年度第5次刑事庭會議
      決議）。查被告所為之投票行賄行為，雖係向多數人為之
      ，然以被告所為上開行為均於相同地點，於密接時間內接
      續為之，對象均為新北市瑞芳鎮地區有投票權之各里里長
      ，目的無非係為使被告當選第七屆立法委員，所破壞之法
      益應屬同一，是以被告多次行賄之行為，獨立性極為薄弱
      ，依一般社會健全觀念，難以強行分開，顯係基於單一犯
      意接續所為，在刑法評價上，亦以視為數個舉動之接續實
      行，合為包括之一行為予以評價，較為合理，而均論以接
      續犯，故被告上開行為，應依接續犯論以交付賄賂之包括
      之一罪。
四、原審對被告論罪科刑，固非無見。惟查：（一）被告以外之
    人於審判外之言詞或書面陳述，除法律有規定者外，不得作
    為證據，刑事訴訟法第159條第1項定有明文。而所謂法律有
    規定者，即包括同法第159條之1至同條之5所規定傳聞證據
    具有證據能力之例外情形。故如欲採被告以外之人於審判外
    之言詞，即如警詢或檢察官偵查中之言詞為證據時，須符合
    法律所規定之例外情形，方得認其審判外之陳述有證據能力
    ，並於判決中說明其符合傳聞證據例外可信之情況及心證理
    由，否則即有違證據法則及判決不備理由之違法。原判決採
    納證人即同案被告胡長安於偵查時之供詞為論處被告陳朝龍
    犯罪之部分依據（見原判決第10頁、第20頁）。然前揭證據
    係屬被告以外之人於審判外之言詞陳述，為傳聞證據，稽之
    原審筆錄，被告及其辯護人已爭執該證人於偵查陳述之證據
    能力（見原審卷一第39頁），原判決竟謂其餘所引上揭審判
    外之陳述，經被告及其辯護人於原審未爭執為本案證據，審
    酌該陳述作成時之情況，無不當取供及證明力明顯過低之瑕
    疵，以之作為證據為適當，依刑事訴訟法第159九條之5規定
    ，有證據能力等旨（見原判決第五頁（三）），有與卷內資
    料不相適合之違法。（二）原判決於事實係認被告陳朝龍僅
    參與共謀，而未參與實行交付賄款，然於理由論列被告與胡
    長安有犯意聯絡及行為分擔，皆為共同正犯，乃將共謀共同
    正犯與實行共同正犯之觀念混淆而有未洽。（三）被告所為
    前揭共同行賄行為，依前述最高法院99年度第5次刑事庭會
    議決議，應評價為接續犯之一罪，原審判決認屬集合犯之一
    罪，顯有違誤。（四）另被告已交付之賄款中經查扣12萬元
    部分（即在證人林文義、石智能、周晉億、林瑞明等人處所
    各扣得之3萬元），均尚未經檢察官單獨聲請宣告沒收，原
    判決漏未依公職人員選舉罷免法第99條第3項之規定，併於
    本案宣告沒收，亦有疏漏（詳見後述理由五（一））。被告
    陳朝龍上訴仍執陳詞否認犯罪，固非有理由，惟原判決既有
    前述瑕疵可議，自應由本院將原判決關於被告陳朝龍部分撤
    銷改判。爰審酌選舉機制為實現民主政治重要之舉才方式，
    應在公平、公正、公開之合法前提下進行，是賄選對選風敗
    壞及政治清明之戕害不言可喻，而被告陳朝龍身為第六屆之
    立法委員，非但未為表率，為求得競選連任第七屆立法委員
    ，竟仍以身試法，而邀同其瑞芳競選總部之執行總幹事以不
    正手段賄選，敗壞選風及民主選舉之公平競爭機制，並兼衡
    被告犯罪之動機、目的、手段、犯罪後否認犯行之態度、本
    案賄選之對象尚非屬眾多等一切情狀，量處如主文第2項之
    有期徒刑。末查被告所犯係公職人員選舉罷免法第5章之罪
    ，且受有期徒刑以上刑之宣告，但因公職人員選舉罷免法第
    113條第3項僅規定：犯本章之罪或刑法分則第六章之妨害投
    票罪，宣告有期徒刑以上之刑者，並宣告褫奪公權，對於褫
    奪公權之期間，並無明文，爰併依刑法第37條第2項規定，
    併予宣告褫奪公權如主文第2項所示。
五、沒收部分：
（一）按犯刑法第143條第1項之投票受賄罪，其受賄者所收受之
      賄賂，即為犯公職人員選舉罷免法第99條第1項投票行賄
      罪該行賄者用以交付之賄賂，因其賄賂已交付予有投票權
      之人收受，刑法第143條第2項對於犯投票受賄罪者所收受
      之賄賂，復有沒收及追徵其價額之規定，故其賄賂應附隨
      於投票受賄罪科刑或免刑判決之從刑宣告沒收、追徵。至
      若收賄者所犯投票收賄罪，經檢察官依刑事訴訟法第253
      條或第253條之1為不起訴或緩起訴處分確定，其所收受之
      賄賂，依同法第259條之1規定，得由檢察官單獨聲請法院
      宣告沒收之，此為沒收從屬性之例外規定，且屬檢察官職
      權之行使，本不宜越俎代庖，惟如賄賂業已扣押，在查得
      檢察官尚未單獨聲請之情形，基於訴訟經濟之考量，固不
      妨適用公職人員選舉罷免法第99條第3項之規定，不問屬
      於犯人與否，在投票行賄罪之從刑宣告沒收，則係出於此
      與沒收之規定，重在剝奪犯罪行為人之犯罪所得，將之收
      歸國家所有之基本法意無悖而予以容許。但如其賄賂並未
      查扣，自無從併予沒收，蓋在投票行賄罪項下就受賄者所
      收受之賄賂諭知沒收，其執行之效力並不及於投票受賄者
      ，如仍逕為宣告沒收，不啻坐令投票受賄者享受犯罪之成
      果，反而對於投票行賄者之正當財產利益施加不當之剝奪
      ，不惟失衡，尤於刑止一身及罪責相當諸原則不相適合（
      最高法院100年度台上字第5505號判決意旨參照）。
（二）關於未扣案之行求余林瑲之3萬元賄款及林健發、楊志德
      、許朝明已分別返還3萬元之賄款部分：又公職人員選舉
      罷免法第99條第3項規定「預備或用以行求期約或交付之
      賄賂，不問屬於犯人與否，沒收之」，該條規定係刑法第
      38條第1項第2款、第3項但書之特別規定，採義務沒收主
      義。故苟能證明係預備或用以行求期約或交付之賄賂，不
      問屬於犯人與否，均應宣告沒收，不以當場搜獲扣押者為
      限（參見最高法院97年度台上字第343 號判決意旨）。故
      關於由共同被告胡長安出面行求余林瑲之賄賂3 萬元，及
      由共同被告胡長安交付賄款各3 萬元與林健發、楊志德、
      許朝明後，其等3 人均已返還之賄款部分，雖均未扣案，
      然被告於行求余林瑲時業已備妥該3 萬元之賄賂，而林健
      發、楊志德、許朝明業已返還賄款，無從依刑法第143 條
      第2 項予以沒收，故均仍應依公職人員選舉罷免法第99條
      第3 項規定沒收。又共同正犯因投票賄選罪而預備用以交
      付之賄賂為現金時，因共同正犯應就全部犯罪結果負其責
      任，而合併計算預備用以交付之賄賂，且於沒收時，為避
      免執行時發生重複沒收之情形，故各共同正犯之間係採連
      帶沒收主義，於裁判時應諭知被告共同預備用以交付之賄
      賂應與其他共同正犯連帶沒收（參見最高法院97年度台上
      字第343號、4210號裁判要旨）。
（三）扣案之12萬元部分：末按預備或用以行求期約或交付之賄
      賂，不問屬於犯人與否，沒收之，公職人員選舉罷免法第
      99條第3項定有明文。茲查本件在證人林文義、石智能、
      周晉億、林瑞明等人處所扣得之3萬元（共12萬元），均
      係共同被告胡長安交付之賄賂，而其等4人均經檢察官依
      刑事訴訟法第253條之1為緩起訴處分，此有台灣基隆地方
      法院檢察署97年度選偵第2號、第5號緩起訴處分書在卷可
      稽，前開已查扣之賄款，並未經檢察官單獨聲請宣告沒收
      ，此有本院被告前案紀錄表4份在卷可稽，自應由本院依
      上開規定於本案併為沒收之宣告，附此說明。
（四）其於扣押物部分：扣案之中天海產樓2007年11月份行事曆
      、96年11月份訂餐單3張、林光明娶媳婚宴喜幛2幅、婚宴
      照片5 張、禮簿10本、紅包袋9 個雖得以證明被告之犯行
      ，屬本案之證物，然均非被告所有供犯罪所用之物，故無
      庸宣告沒收。至於扣案之林明智名片2 張、記事本1 本、
      曾素貞2007年行事曆1 本、空白信封、收據3 張、筆記紙
      1 張、瑞芳鎮里長聯誼會收支簿、陳朝龍競選文宣帽、謝
      榮壽96年度行事曆、台北縣瑞芳鎮鶴齡早健會會員名冊、
      聯絡資料1 份、文件資料1 份、96年12月21日保證金現金
      捆繩2 條等物，既均無積極證據證明係供本案用以行賄所
      用，自均無從依法為沒收之諭知，併此說明。
據上論斷，應依刑事訴訟法第369條第1項前段、第364條、第299
條第1項前段，公職人員選舉罷免法第99條第1項、第3項、第113
條第3項，刑法第11條前段、第28條、第37條第2項，判決如主文
。
本案經檢察官越方如到庭執行職務。
中    華    民    國   100    年    11    月    30    日
                  刑事第十八庭  審判長法  官  吳鴻章
                                      法  官  魏瑞紅
                                      法  官  汪梅芬
以上正本證明與原本無異。
如不服本判決，應於收受送達後10日內向本院提出上訴書狀，其
未敘述上訴之理由者並得於提起上訴後10日內向本院補提理由書
（均須按他造當事人之人數附繕本）「切勿逕送上級法院」。
                                      書記官  劉寶鈴
中    華    民    國   100    年    11    月    30    日
附錄：本案論罪科刑法條全文
公職人員選舉罷免法第99條第1項、第3項、第5項前段：
對於有投票權之人，行求期約或交付賄賂或其他不正利益，而約
其不行使投票權或為一定之行使者，處 3 年以上 10 年以下有
期徒刑，得併科新臺幣1 百萬元以上 1 千萬元以下罰金。
預備或用以行求期約或交付之賄賂，不問屬於犯人與否，沒收之
。
犯第 1 項或第 2 項之罪，在偵查中自白者，減輕其刑；因而查
獲候選人為正犯或共犯者，減輕或免除其刑。